【裁判字號】    95,訴,165
【裁判日期】    950721
【裁判案由】    損害賠償
【裁判全文】
臺灣彰化地方法院民事判決  95年度訴字第165號
原      告  丁○○
訴訟代理人  楊振裕律師
被      告  庚○○
訴訟代理人  辛○○
            黃文皇律師
上列當事人間請求侵權行為損害賠償事件，原告提起刑事附帶民
事訴訟，經本院刑事庭裁定移送前來，本院於民國95年7月7日言
詞辯論終結，判決如下：
    主  文
被告應給付原告新臺幣貳拾肆萬陸仟玖佰壹拾貳元及自民國九十
四年七月六日起至清償日止按年息五%計算之利息。
原告其餘之訴駁回。
訴訟費用由被告負擔百分之八，餘由原告負擔。
本判決原告勝訴部分得假執行。但被告如於執行標的物拍定、變
賣或物之交付前，以新臺幣貳拾肆萬陸仟玖佰壹拾貳元為原告預
供擔保後，得免為假執行。
原告其餘假執行之聲請駁回。
    事實及理由
甲、程序方面：
    按訴狀送達後，原告不得將原訴變更或追加他訴。但擴張或
    減縮應受判決事項之聲明，不在此限，民事訴訟法第255 條
    第1項第3款定有明文。原告起訴原求為判決：被告應給付原
    告新臺幣（下同）3,129, 978元，及自起訴狀繕本送達被告
    翌日起至清償日止，按年息5%計算之利息。嗣於起訴狀繕本
    送達被告後，於本院民國95年6月2日言詞辯論期日，以書狀
    將上開聲明變更為被告應給付原告3,174,708 元，及自起訴
    狀繕本送達被告翌日起至清償日止，按年息5%計算之利息，
    核屬擴張應受判決事項之聲明，與首揭規定相符，應予准許
    ，合先敘明。
乙、實體方面：
一、原告主張：原告係被告之弟媳，且為鄰居關係，於93年10月
    7日上午10時許，在彰化縣溪州鄉前庄巷6號前，因祖產土地
    糾紛發生口角，被告竟持圓鍬毆打原告，致原告受有左拇指
    挫裂傷併第一掌骨骨折之傷害，被告上開傷害犯行，業經判
    處有罪確定，自應負損害賠償責任。其應賠償項目如下：
（一）醫療費用部分：
      原告自93年10月7日起迄95年4月13日止，共支出醫藥費15
      ,712 元。
（二）喪失及減少勞動能力之損害部分：
      原告遭被告毆傷後，8 個月無法工作，以原告93年種植盆
      栽出售所得1,017,050 元，每月收入84,754元為計算基準
      ，原告喪失勞動能力損失為678,032 元。又原告左手拇指
      經過8 個月之復健治療，仍無法正常彎曲持物，已喪失機
      能，符合障害項目第102 項「一手拇指喪失機能者」之狀
      態，屬殘廢等級第11級，減少勞動能力達38.45%，而原告
      至法定退休年齡尚有6 年勞動期間，以每月收入84,754元
      為計算基準，一次請求並扣除中間利息，原告6 年所減少
      之勞動能力損失為2,097,764元（84,754×12×38.45%×5
      .0000000 ＝2,097,764），是原告因被告之故意侵權行為
      受有喪失及減少勞動能力之損害計為2,775,796元。
（三）增加生活上需要之費用：
      原告遭被告毆傷後，陸續前往財團法人秀傳紀念醫院（下
      稱秀傳醫院）及北斗合濟診所（下稱合濟診所）就診，至
      秀傳醫院來回每趟支出車資1,100 元、至合濟診所每趟來
      回支出300元，共支出計程車車資80,200元。
（四）看護費用部分：
      原告受傷住院3天，均由家人看護照料，每日以1,000元計
      算，得請求看護費用3,000元。
（五）精神慰撫金部分:
      被告因細故即持凶器毆傷原告，造成原告內心飽受威脅恐
      懼，參酌兩造之資力、知識程度、社會地位等情，原告請
      求被告給付精神慰撫金300,000元。
    綜上，原告所受之損害共3,174,708 元，爰依侵權行為之法
    律規定，提起本訴等語。並聲明：被告應給付原告3,174,70
    8 元及自起訴狀繕本送達之翌日起至清償日止，按年息5%計
    算之利息。訴訟費用由被告負擔。願供擔保，請准宣告假執
    行。
二、被告則以：原告及其配偶即訴外人鄭春長因拒不履行其等狀
    告父親鄭樹領之高院和解內容，故被告聲請強制執行，本院
    執行處法官於93 年10月5日指明土地分管線，並當場諭令原
    告及鄭春長不得越線使用，被告於93 年10月7日上午依本院
    執行處法官指明噴漆處為分管線進行切割完成，詎原告返家
    後發覺分管線已切割因而心生不滿，趁被告從田裡返家時搶
    奪被告綁在機車上之甘蔗攻擊被告，被告不得已持圓鍬抵擋
    ，然原告為何受傷被告全然不知，亦非被告攻擊造成，是被
    告並無侵權行為。且如認被告有侵權行為，則原告提出之下
    列請求，亦屬無據：
（一）喪失及減少勞動能力損害部分：
      原告目前狀況，對於其務農工作並無影響，原告主張手部
      功能喪失，無法正常彎曲持物，全屬原告捏造，至財團法
      人彰化基督教醫院（下稱彰基醫院）鑑定報告雖認原告左
      手拇指符合勞保殘廢給付標準第11級殘廢，惟勞工保險條
      例第53條所定殘廢給付標準表所稱殘廢給付標準日數，係
      屬被保險人因傷害或罹病致有傷殘，而依上開規定請求保
      險人為殘廢補助及殘廢給付時據以為核算其金額基礎之標
      準，此與被害人依侵權行為法則，請求加害人賠償其減少
      勞動能力損失計算基礎之餘存工作年限，尚屬有間，最高
      法院88年度台上字第2208號、85年度台上字第2652號判決
      可資參照，故原告以勞工保險殘廢給付標準表作為其減少
      勞動能力之依據，自屬無據。另上開鑑定報告認造成關節
      僵硬原因，與受傷程度、有無接受復健治療、患者本身有
      無積極活動關節均有關，可見原告究有無關節僵硬或故意
      偽裝已非無疑，縱有關節僵硬，仍不能證明與本件事件有
      相當因果關係。再原告主張93年收入1,017,050 元，然原
      告92年收入，與其配偶鄭春長合併申報結果，僅41餘萬元
      ，足見原告前開主張不實。又商人之經營能力固為勞動能
      力之一種，但營業收入乃出於財產之運用，資本及機會等
      皆其要素，不能全部視為勞動能力之所得，最高法院63年
      台上字第1394號判例可資參照。本件原告主張販賣苗木為
      其收入，惟販賣苗木所得僅係營業收入，不能證明係淨所
      得，是原告欲以販賣苗木所得作為其淨收入亦不實在。再
      原告並非自己1 人種植植物，係與其配偶鄭春長一起種植
      ，且原告種植作物之土地亦非原告所有，多數土地為其配
      偶鄭春長所有，加以原告種植之馬拉巴栗樹並非1 年即可
      種植成樹，所需時日久遠，況馬拉巴栗樹每株成本80元、
      目前前景不佳、價格不穩定，更不得以單一年度作為原告
      收入標準，另參考台中縣及彰化縣政府對馬拉巴栗樹之補
      償標準，以原告僅有土地2,832平方公尺計算，總計原告6
      年僅不過約有100,000 元左右之補償，末如認原告確受有
      勞動能力之損失，則原告所受勞動能力損失應以其雇用工
      人每日薪資800元為計算標準。
（二）增加生活上需要之費用部分：
      計程車車行為竹山業者，且事後補開收據，與常理不符，
      又與原告門診時間不符，顯不實在，況原告僅手部輕微受
      傷，雙腳及其他身體機能尚屬正常，行動健全，尚難認有
      乘坐計程車到院門診或復健之必要，搭乘計程車顯然非必
      要費用，自不得請求。
（三）看護費用部分：
      原告僅受拇指輕傷，無庸看護，原告主張看護費用，顯屬
      無據。
（四）精神慰撫金部分：
      原告僅受拇指輕傷，且本次事件係原告主動挑起，原告平
      日乃兇惡之人，何有任何遭受威脅恐懼之色，其聲稱內心
      飽受威脅恐懼乃其誣賴之詞，原告主張300,000 元慰撫金
      並無理由。
    並聲明：原告之訴駁回。訴訟費用由原告負擔。如受不利之
    判決，願供擔保請准宣告免於假執行。
三、原告對被告抗辯之陳述：
（一）被告於警詢之初坦承雙方起衝突導致其與原告毆打，且原
      告傷勢係其持農具圓鍬阻擋原告時所造成，案重初供，堪
      認被告有傷害原告之事實無訛，至於被告辯稱其係為防衛
      原告之攻擊，為刑事庭所不採，蓋若僅係防衛，何須以圓
      鍬此種足以傷人甚至致人於死之凶器為之，何以被告毫髮
      無傷，反倒造成原告左手掌嚴重受傷，故被告空言否認有
      傷害原告之侵權行為，不足採信。
（二）原告左手掌經治療後仍呈現關節僵硬之症狀，堪認原告之
      左手拇指之症狀屬勞工保險殘障給付標準所列障害項目第
      102 項「一手拇指喪失機能者」之狀態，為殘廢等級第11
      級，減少勞動能力達38.45%，而原告受傷前係以栽種苗木
      出售為生，因此次傷害已減少部分勞動能力。至彰基醫院
      出具之殘障鑑定報告書依據被告提供之VCD 畫面，雖認原
      告可雙手搬取物件、殺雞、拔雞毛，而認原告可代償性完
      成拇食指捏握動作云云，然此部分畢竟為代償性作用，並
      非拇指本然之作用，尤其拇指乃吾人日常生活捏握物品重
      要器官，若其功能喪失，勢必增加捏握物品之困難，進而
      影響工作之進度與效率，故不能遽以認定原告並無減少部
      分勞動能力之情事。
（三）至合濟診所雖表示原告住院期間意識清楚，可以自行下床
      活動可以不用看護云云，惟因原告傷及左手掌，吃飯、如
      廁或盥洗，均需有人在旁協助照料，故合濟診所亦表示可
      能需人陪伴協助，且事實上原告住院期間亦均由原告之配
      偶在旁照顧，是原告當得請求看護費用。
（四）原告係被告之弟媳，被告本應基於友愛之態度對待原告，
      然被告竟罔顧為人兄長之地位，率以暴力手段持圓鍬毆擊
      原告成傷，而原告起訴迄今，被告猶一再飾詞狡辯，顯見
      其毫無悔意，更令原告寒心，是原告衡酌兩造之身分、地
      位及被告財力豐厚與原告所受傷害不輕等情，請求被告給
      付300,000元慰撫金並無過當。
三、兩造不爭執事項：
    以下為兩造所不爭執，並有合濟診所及秀傳醫院之住院收據
    、門診收據在卷可稽，本院採為判決基礎。
（一）原告係被告之弟媳。
（二）被告對原告所提出之醫療費用收據形式上真正不為爭執。
四、得心證之理由：
（一）原告主張被告於93 年10月7日上午10時許，在彰化縣溪州
      鄉前庄巷6 號前，因祖產土地糾紛發生口角，被告竟持圓
      鍬毆打原告，致原告受有左拇指挫裂傷併第一掌骨骨折之
      傷害之事實，業據其提出診斷證明書為據。而被告上開傷
      害原告犯行，經台灣彰化地方法院檢察署檢察官聲請簡易
      判決處刑，經本院刑事庭以94 年度易字第759號判處被告
      拘役50日，並經台灣高等法院台中分院以95年度上易字第
      325 號判決上訴駁回而告確定一節，復經本院依職權調閱
      上開刑事卷宗查閱屬實，並有前開刑事判決附卷可稽。至
      被告雖否認打傷原告，並以正當防衛等語置辯，惟被告於
      警詢時已自承與原告互毆，又被告亦坦承於上開時、地與
      原告為土地糾紛之事發生爭執，並手持圓鍬抵擋原告之攻
      擊，而其後不久被告即帶同警員董如裁返回現場，確有看
      見原告手部流血等語，且依原告傷勢達骨折程度之嚴重，
      雙方應非僅係被動抵擋而係有互為攻擊之行為，是被告之
      攻擊行為係造成原告手部骨折傷勢之原因，堪以認定。再
      按正當防衛必須對於現在不法之侵害始得為之，侵害業已
      過去，即無正當防衛可言。至彼此互毆，又必以一方初無
      傷人之行為，因排除對方不法之侵害而加以還擊，始得以
      正當防衛論。故無從分別何方為不法侵害之互毆行為，不
      得主張防衛權（最高法院30年上字第1040號、17年上字第
      686 號判例意旨參照）。本件兩造係因土地爭執，雙方各
      持器物互為攻擊之情事，業如上述，本件既屬上開互毆行
      為，被告所辯其為正當防衛云云，無足採信。則被告空言
      否認打傷原告云云，顯難採信，從而，原告主張之事實堪
      信為真正。
（二）按因故意或過失，不法侵害他人之權利者，負損害賠償責
      任。不法侵害他人之身體或健康者，對於被害人因此喪失
      或減少勞動能力，或增加生活上之需要時，應負損害賠償
      責任。又不法侵害他人之身體、健康、名譽、自由、信用
      、隱私、貞操，或不法侵害其他人格法益而情節重大者，
      被害人雖非財產上之損害，亦得請求賠償相當之金額，民
      法第184條第1項前段、第193條第1項、第195條第1項分別
      定有明文。原告既因被告之不法故意侵權行為而受有損害
      ，依首揭規定，原告自得請求被告賠償其損害。
（三）茲就原告請求賠償之金額，是否應予准許，分述如后：
    (一)醫療費用部分：
      原告主張受傷支出醫療費用15,712元，業據提出醫療收據
      數件為據，且為被告所不爭執，經核上開費用均係原告實
      際支出，且為醫療所必要，自應准許之。
    (二)喪失及減少勞動能力之損害部分：
      原告主張遭被告毆傷後，8 個月無法工作，以原告93年種
      植盆栽出售所得1,017,050元，每月收入84, 754元為計算
      基準，原告喪失勞動能力損失為678,032 元。又原告減少
      勞動能力達38.45%，以每月收入84,754元計算至原告退休
      ，原告6年所減少之勞動能力損失為2,097,764元，是原告
      因被告之故意侵權行為受有喪失及減少勞動能力之損害計
      為2,775,796 元等語，被告否認之，並以前開情詞置辯。
      本院查：
    喪失勞動能力之損害部分：
      查原告於93 年10月7日遭被告毆傷，先至合濟診所急診縫
      合傷口及固定骨折，再轉往秀傳醫院急診接受左手第一拇
      指掌指關節骨折內固定術，術後返家，翌日即93 年10月8
      日轉回合濟診所住院，至93年10月11日出院之事實，有合
      濟診所出具之診斷證明書、驗傷診斷書、合濟診所95 年5
      月4日95宗字第0950504001 號函及秀傳醫院95年5月4日95
      明秀（醫）字第950527號函並其檢送之病歷在卷可稽，堪
      認原告於上開期間即93年10月7日至同月11日共5日因傷無
      法工作而喪失勞動能力無訛。次按身體或健康受侵害，而
      減少勞動能力者，其減少及殘存勞動能力之價值，不能以
      現有之收入為準，蓋現有收入每因特殊因素之存在而與實
      際所餘勞動能力不能相符，現有收入高者，一旦喪失其職
      位，未必能自他處獲得同一待遇，故所謂減少及殘存勞動
      能力之價值，應以其能力在通常情形下可能取得之收入為
      標準，其金額應就被害人受侵害前之教育程度、專門技能
      、社會經驗等方面酌定之。查：本件事故發生後，原告曾
      雇請工人壬○○○、乙○○○代原告種植盆栽，每日工資
      800 元之事實，業據證人壬○○○、乙○○○證述無訛，
      而證人壬○○○、乙○○○與原告受傷前從事之工作內容
      相同，堪認原告與證人壬○○○、乙○○○專門技能相同
      ，是本院認原告工作能力應與證人壬○○○、乙○○○相
      同，均具有受領日薪800 元之工作能力，其喪失勞動能力
      所受之損害，亦應以此金額為計算基礎。而原告雖主張應
      以原告93年種植盆栽出售所得1,017,050元，每月收入84,
      754 元為計算基準云云，然按商人之經營能力固為勞動能
      力之一種，但營業收入乃出於財產之運用，資本及機會等
      皆其要素，不能全部視為勞動能力之所得（最高法院63年
      台上字第1394號判例意旨參照）。故原告販賣盆栽之營業
      收入自不能全部視為其勞動能力之所得，則其前開主張，
      自屬無據，不足採信。職是，原告於上開期間所受之勞動
      能力損失為4,000元（其計算式為5×800＝4,000）。逾此
      部分，則屬無據。
    減少勞動能力之損害部分：
      原告主張減少勞動能力38.45%，並以彰基醫院出具之鑑定
      報告為據，然按民法第193條第1項所謂減少勞動能力，乃
      指職業上工作能力一部之滅失而言（最高法院91年度台上
      字第750 號判決意旨參照）。原告受傷前係從事盆栽種植
      及出售之工作，為兩造所不爭執，足認屬實，而原告因本
      事件所受之傷害，並未影響其手部功能及工作能力，分據
      證人丙○○、戊○○、己○○證述無訛，且彰基醫院經鑑
      定結果亦認原告雖因左手拇指指關節無法彎曲，左手無法
      完全握拳，但可以代償性完成拇指食指之捏握動作，日常
      生活功能正常，另根據被告提供之VCD 畫面，原告可雙手
      搬取物件、殺雞、拔雞毛，故認原告可代償性完成一般務
      農工作，左手功能不至於有明顯障礙等情，有彰基醫院出
      具之殘障鑑定報告書附卷足憑，是原告既可代償性完成一
      般務農工作，足認原告職業上工作能力並無一部或全部滅
      失可言，則原告主張其減少勞動能力38.45%云云，自不可
      採。至彰基醫院出具之殘障鑑定報告書固同時認定原告左
      手拇指掌指關節（即中手指節關節）完全無法彎曲，依據
      勞保殘廢給付標準，手指喪失機能係指在拇指、中手指節
      關節或近位指節間關節，喪失生理運動範圍2分之1以上者
      ，符合勞保殘廢給付標準項目102 ：一手拇指喪失機能，
      等級11，喪失勞動能力38.45%等語，惟按勞工保險條例第
      53條所附之各級殘廢等級表，係規範被保險勞工因受傷或
      疾病致身體遺存障害之殘廢給付之標準，並非計算減少勞
      動能力百分比之標準（最高法院89年度台上字第2946號、
      91年台上字第2467號判決意旨參照），是彰基醫院逕依勞
      工保險條例第53條所附之殘廢等級表，認定原告減少勞動
      能力38.45%，已屬可議，再因根據勞保殘廢給付標準，拇
      指中手指節關節喪失生理運動範圍2分之1以上，即使近位
      指節間關節正常，項目等級仍可定為一手拇指喪失機能，
      因為以下沒有更輕的項目等級可以適用，亦據彰基醫院以
      殘障鑑定報告書回覆在卷，是彰基醫院顯係因勞保殘廢給
      付標準無更輕項目等級可以適用，始依勞保殘廢給付標準
      項目102 ：一手拇指喪失機能，等級11，判斷原告喪失勞
      動能力38.45%，則彰基醫院前開殘障鑑定報告書自不得作
      為判斷原告是否減少勞動能力及其減少勞動能力之依據甚
      明，此外，原告復未能舉證以實其說，則原告主張減少勞
      動能力38.45%，以每月收入84,754元計算至原告退休，原
      告6年所減少之勞動能力損失為2,097,764元云云，為無理
      由，不應准許。
    (三)增加生活上需要之費用：
      原告主張遭被告毆傷後，陸續前往秀傳醫院及合濟診所就
      診，共支出計程車車資80,200元等語，業據計程車業者甲
      ○○證述屬實，並有免用統一發票收據為憑，至被告雖辯
      稱核無必要云云，然原告因本事件所受之傷害為左拇指挫
      裂傷併第一掌骨骨折，有診斷證明書可憑，則為避免踫撞
      及減少不便，自有搭乘計程車就醫之必要（最高法院94年
      度台上字第1403號判決意旨參照），是原告支出計程車費
      請求被告賠償，自屬有據，然其中94 年7月16日、94年12
      月8 日、95年2月8日各支出1,100元共3,300元，因與前往
      秀傳醫院就診之94年7月26日、94年12月6日、95年2月6日
      日期不符，此部分支出顯非實在，不應准許，餘77,200元
      皆屬必要，應准許之。
    (四)看護費用部分：
      原告主張住院3天，由家人看護照料，請求看護費用3,000
      元云云，然查原告於合濟診所住院期間，意識清楚，可自
      行下床活動可以不用看護，有上開合濟診所函附卷可按，
      足認原告並無看護之必要，是原告請求看護費用3,000元
      ，要無理由。
    (五)精神慰撫金部分:
    按慰藉金之賠償須以人格權遭遇侵害，使精神上受有痛苦
      為必要，其核給之標準固與財產上損害之計算不同，然非
      不可斟酌雙方身分資力與加害程度，及其他各種情形核定
      相當之數額（最高法院51年台上字第223號判例參照）。
      又按非財產上損害之慰撫金數額，究竟若干為適當，應斟
      酌兩造身分、地位、經濟狀況、加害程度及其他各種情形
      ，俾為審判之依據（最高法院86年度台上字第511號、第3
      537號判決意旨參照）。
    原告因遭被告毆打而受傷，堪認其身心上確實受有相當之
      痛苦，是其依民法第195條第1項前段之規定，請求被告賠
      償非財產上損害，自屬有據。本院審酌原告國小肄業，已
      婚，育有3 子均已成年，以盆栽種植及出售為業，92、93
      年度綜合所得均申報為0元，名下有田賦3 筆、房屋1棟、
      車輛1輛；被告國小畢業，已婚育有4子均已成年，務農，
      92年度綜合所得申報為33,579元，93年度綜合所得申報為
      47,186 元，名下有田賦22筆、土地3筆等情，為兩造所不
      爭執，復有本院依職權函調之兩造歸戶財產及綜合所得稅
      申報資料在卷足憑，兼衡原告因遭被告毆打，致受有左拇
      指挫裂傷併第一掌骨骨折之傷害，住院4 日，門診多次，
      等一切情狀，認原告請求慰撫金300,000 元，尚嫌過高，
      應核減為150,000元，方屬允當。
    (六)基上，原告所得請求被告賠償之損失為醫療費用15,712元
      、喪失勞動能力損失4,000 元、增加生活上需要之費用即
      計程車費用77,200元、精神慰撫金150,000元，計246,912
      元。
（四）末按給付無確定期限者，依民法第229條第2項之規定，債
      務人於債權人得請求給付時，經其催告而未為給付，自受
      催告時起，負遲延責任；其經債權人起訴而送達訴狀者，
      與催告有同一效力。而遲延之債務，以支付金錢為標的者
      ，債權人得請求依法定利率計算之遲延利息；應負利息之
      債務，其利率未經約定，亦無法律可據者，週年利率為百
      分之五，亦為民法第233條第1項、第203 條所明定。而侵
      權行為之損害賠償請求權於行為時即已發生，但其給付無
      確定期限，則原告併請求被告應給付自起訴狀送達翌日即
      94年7月6日起，至清償日止，按年息5%計算之法定遲延利
      息，亦屬有據。
五、綜上所述，原告本於侵權行為之法律關係，請求被告賠償，
    在246,912 元及自94年7月6日起至清償日止，按年息5%計算
    之法定遲延利息之範圍內，為有理由，應予准許，逾此數額
    之請求，即非正當，應予駁回。
六、本判決所命被告給付之金額未逾500,000 元，依民事訴訟法
    第389 條第1項第5款之規定，應依職權宣告假執行。又被告
    陳明願供擔保，聲請宣告免為假執行，經核合於法律規定，
    併酌定相當之擔保金額准許之。至原告敗訴部分，其假執行
    之聲請，亦失所附麗，應予駁回。
七、本件事證已臻明確，兩造其餘攻擊防禦及證據調查，均與本
    案之判斷不生影響，自勿庸一一審酌論列，併此敘明。
據上論結，本件原告之訴為一部有理由，一部無理由，依民事訴
訟法第79條、第389條第1項第5款、第392條第2項，判決如主文
。
中    華    民    國    95    年    7    月    21     日
                  民事第一庭    法  官  游秀雯
以上正本係照原本作成。
如不服本判決，應於判決送達後20日內向本院提出上訴狀。
中    華    民    國    95    年    7    月    21     日
                                書記官  張西武


司法院資訊處製作；財團法人民間司法改革基金會備份。
